【裁判字號】    95,上訴,473
【裁判日期】    950914
【裁判案由】    違反貪污治罪條例
【裁判全文】
臺灣高等法院臺南分院刑事判決         95年度上訴字第473號
上  訴  人
即  被  告  甲○○
上  訴  人
即  被  告  丙○○
上列一人
選任辯護人
            黃溫信  律師
            黃紹文  律師
上列二人共同
選任辯護人  徐建光  律師
上  訴  人
即  被  告  丁○○  男43歲.
上列一人
指定辯護人  本院公設辯護人  乙○○
上列上訴人因違反貪污治罪條例案件，不服臺灣臺南地方法院92
年度訴字第744號中華民國95年1月24日第一審判決（起訴案號：
臺灣臺南地方法院檢察署92年度偵字第3636號、第5391號），提
起上訴，本院判決如下：
    主  文
原判決關於甲○○、丙○○、丁○○部分均撤銷。
甲○○共同依據法令從事公務之人員，利用職務上之機會，詐取
財物，處有期徒刑貳年，褫奪公權貳年。緩刑伍年。
丙○○共同與依據法令從事公務之人員，利用職務上之機會，詐
取財物，處有期徒刑貳年，褫奪公權貳年。緩刑伍年。
丁○○共同行使偽造私文書，足以生損害於公眾及他人，累犯，
處有期徒刑拾月。
    事  實
一、丁○○（原名顏文通）前有竊盜、傷害等前段，最近一次於
    民國九十年間，因犯竊盜罪，經臺灣臺南地方法院判處有期
    徒刑三月，而於九十年八月九日易科罰金執行完畢。
二、甲○○係臺南縣永康市成功里里長，平時受市長之指揮監督
    ，辦理里內公務及上級交辦事項，為依法令服務於地方自治
    團體而具有法定職務權限之公務員。黃雲祥（業已於九十四
    年二月九日死亡，經原審法院為公訴不受理）、丙○○及丁○○等三人則分別係成功里成功社區發展協會理事長、總幹
    事及環保義工隊隊長。甲○○因其職務上得以里辦公處名義
    申請補助款，而於九十年五月十八日透過臺南縣永康市公所
    向臺南縣政府環境保護局申請「加強街道揚塵洗掃計畫」經
    費補助，經臺南縣政府環境保護局於九十年六月十一日同意
    補助新臺幣（下同）十萬元並撥款由永康市公所納入預算後
    ，因成功里里辦公處及成功社區發展協會經費短絀，甲○○
    竟與黃雲祥、丙○○於九十年六月間，共同基於意圖為成功
    里里辦公處及社區發展協會不法所有之犯意聯絡，利用甲○○其職務上得依前開「加強街道揚塵洗掃計畫」檢具相關憑
    證實報實銷請領補助款之機會，均明知成功里里辦公處從未
    僱用戴邱梅妹、黨張和妹、林金鳳、余菊妹、柯碧雲、方陳
    阿花、潘清簡、張卓玉紅、林王險、朱戴青、施秋菊、羅徐
    月英、段黃惠、尤劉元娘、劉南進等十五位成功社區發展協
    會環保義工隊隊員及凌莊春為臨時單工打掃街道，甲○○、
    黃雲祥、丙○○竟與丁○○共同基於明知不實之事項而使公
    務員登載於職務上所掌公文書及偽造私文書之犯意聯絡，利
    用前開環保義工隊隊員及凌莊春有在某些時段義務打掃該里
    環境之機會，故意隱匿需以義工隊成員名義充作臨時僱工向
    永康市公所申請辦理「加強街道揚塵洗掃計畫」環境清潔整
    頓工作之臨時單工工資，由甲○○、黃雲祥指示丙○○以義
    工隊成員名義報領工資，再由丙○○指示丁○○向戴邱梅妹
    、黨張和妹、林金鳳、余菊妹、柯碧雲、方陳阿花、潘清簡
    、張卓玉紅、林王險、朱戴青、施秋菊、羅徐月英、段黃惠
    、尤劉元娘等人佯稱要發放物品、購買清潔用品或替社區發
    展協會申請經費為由云云，利用戴邱梅妹、黨張和妹、林金
    鳳、余菊妹、柯碧雲、方陳阿花、潘清簡、張卓玉紅、林王
    險、朱戴青、施秋菊、羅徐月英、段黃惠、尤劉元娘等人不
    識字或未及細看內容之機會，由渠等加蓋個人印章在以上開
    人等之名義，於九十年七月間經丁○○偽造已填載工數、單
    價，金額之不實臨時單工工資收據上，致事後永康市公所乃
    據此核發扣繳憑單於戴邱梅妹、黨張和妹、林金鳳、余菊妹
    、柯碧雲、方陳阿花、潘清簡、張卓玉紅、林王險、朱戴青
    、施秋菊、羅徐月英、段黃惠、尤劉元娘，而足生損害永康
    市公所對於預算核發之正確性，並使渠等有受追繳稅捐之危
    險，而足生損害公眾及他人。另丁○○亦列名為臨時單工報
    領工資，每人工資四千元，共十五人總計六萬元，丁○○並
    製作日期不實之工人點檢簿（即七月一日、七日、十四日、
    二十一日、二十八日由丁○○、戴邱梅妹、黨張和妹、林金
    鳳、余菊妹；八月四日、十一日、十八日、二十五日、三十
    一日由柯碧雲、方陳阿花、潘清簡、張卓玉紅、林王險；九
    月一日、八日、十五日、二十二日、二十九日由朱戴青、施
    秋菊、羅徐月英、段黃惠、尤劉元娘從事街道揚塵洗掃清潔
    整理），連同臨時單工工資收據交予丙○○，經丙○○交由
    黃雲祥審查認可後轉交甲○○。因尚缺二位臨時單工名額無
    法足額報銷，甲○○在徵得劉南進（甲○○女婿）、凌莊春
    （甲○○配偶）同意後，於九十年十月間亦將其二人名義填
    載入上開不實之臨時單工工資收據（每人工資四千元並加蓋
    印章，連同前開十五人總計六萬八千元）及工人點檢簿內（
    即九月一日、八日、十五日、二十二日、二十九日該欄項）
    ，並連同其本人及丙○○提供非因本計畫僱工打掃街道所支
    出之購買打掃工具收據共計一萬三千元及飲料、便當收據共
    計一萬九千五百元，由甲○○於九十年十一月間，以上開不
    實之臨時單工工資收據、工人點檢簿、購買打掃工具收據及
    飲料、便當收據、動支請示單及執行成果照片等，持向永康
    市公所請領上開臺南縣政府環境保護局已撥入該市公所之預
    算補助款十萬元，致使永康市公所誤認於上開時間確有戴邱
    梅妹、黨張和妹、林金鳳、余菊妹、柯碧雲、方陳阿花、潘
    清簡、張卓玉紅、林王險、朱戴青、施秋菊、羅徐月英、段
    黃惠、尤劉元娘、劉南進、凌莊春、丁○○等人確有於上開
    時日從事「加強街道揚塵洗掃計畫」環境清潔整頓工作，而
    陷於錯誤，經永康市公所不知情之承辦職員，依上開憑證核
    銷並登載於職務上所掌之支出傳票後，於九十年十二月十一
    日如數撥付款項十萬元。迨甲○○取得上開款項後，除將二
    萬元留用充當里辦公處之經費外，餘八萬元於九十年十二月
    十二日交予丙○○供社區發展協會使用，甲○○、黃雲祥、
    丙○○個人未有所得。
三、案經法務部調查局臺南縣調查站移送暨臺灣臺南地方法院檢
    察署檢察官就黃雲祥部分自動檢舉偵查起訴。
    理  由
甲、有罪部分：
壹、證據能力部分
    按被告以外之人於審判外之言詞或書面陳述，除法律有規定
    者外，不得作為證據，刑事訴訟法第一百五十九條第一項固
    定有明文。惟被告以外之人於審判外之陳述，雖不符同法第
    一百五十九條之一至之四之規定，而經當事人於審判程序同
    意作為證據，法院審酌該言詞陳述或書面陳述作成時之情況
    ，認為適當者，亦得為證據。又當事人、代理人或辯護人於
    法院調查證據時，知有第一百五十九條第一項不得為證據之
    情形，而未於言詞辯論終結前聲明異議者，視為有前項之同
    意，同法第一百五十九條之五亦定有明文。查同案被告甲○○、黃雲祥、丙○○、丁○○於臺南縣調查站及偵查中之陳
    述、證人即工人點檢簿上之黨張和妹等於臺南縣調查站及偵
    查中所為之證述，均為審判外之陳述而屬傳聞證據，暨其他
    相關具傳聞性質之證據資料，公訴人、被告及其選任辯護人
    、指定辯護護人於本院審判程序中對於前述證人於臺南縣調
    查站、偵查中之證述暨其他相關具傳聞性質之證據資料之證
    據能力，均表示沒有爭執，且迄於言詞辯論終結前亦未聲明
    異議。本院審酌證人陳述及證據資料作成時之情況，核無違
    法取證或其他瑕疵，且為證明本件犯罪事實所必要之重要關
    係事項，認為以之作為證據為適當，上開證人於審判外之陳
    述及相關證據資料，自得做為證據，合先敘明。
貳、認定犯罪事實所憑證據及理由
一、訊據上訴人即被告甲○○、丙○○、丁○○固坦承於右揭時
    地確有以前開環保義工隊成員及凌莊春名義申報工資而未實
    際僱用，及以他項支出收據代作本次揚塵洗掃計畫支出之事
    實（見調查卷第一至九頁、他字卷第一一四至一一九頁、偵
    訊卷八至九頁、一九至二二頁、二七至二九頁、原審卷五四
    至五九頁），惟被告甲○○、丙○○矢口否認有利用職務上
    機會詐取財物、偽造、行使私文書及使公務員登載不實之犯
    行，被告丁○○否認有何偽造、行使私文書及使公務員登載
    不實之犯行。被告甲○○辯稱：這些錢不是我們去向上級詐
    騙得來的，是議員為我們爭取，由我們計畫，再向上級申請
    而來，且這些錢是用於社區，不是由我們私人拿走，可能因
    為我們沒有法律常識，但我們的出發點是基於公益，不是為
    一己之私。我們絕對沒有貪污，且申請經費核准以後，錢並
    沒有先撥下來，是要我們將成果及發票呈到公所核銷，經費
    才會核撥下來，所以錢都是我們先墊云云；被告丙○○辯稱
    ：我擔任總幹事，是義務性質，所有的支出，帳目明細都很
    清楚，我是作義工，我沒有貪污。整個經費核撥下來的程序
    ，就如甲○○所言，辦活動的時間，本來就會和領款時間不
    一定相同云云；被告丁○○辯稱：我完全沒有貪污意圖，所
    有的經費流程，我都不知道，上面交代怎麼做，我就照這個
    方式處理，絕不是為自己的私利所作，且我都沒有拿錢，我
    沒有貪污，我製作臨時單工收據及工人點檢簿都有告訴他們
    用途云云。
二、經查：
（一）本件環保義工隊成員平時係於週三、週六從事環境之打掃
      ，上開環保義工隊成員戴邱梅妹、黨張和妹、林金鳳、余
      菊妹等人並未於九十年七月一日、七日、十四日、二十一
      日、二十八日；柯碧雲、方陳阿花、潘清簡、張卓玉紅、
      林王險等人並未於同年八月四日、十一日、十八日、二十
      五日、三十一日；朱戴青、施秋菊、羅徐月英、段黃惠、
      尤劉元娘等人並未於同年九月一日、八日、十五日、二十
      二日、二十九日等時間從事環境之打掃，上開日期是被告
      丁○○自行填載並非上開人員實際打掃日期，另劉南進及
      凌莊春部分是被告甲○○依丁○○已製作好之日期來勾選
      ，亦非實際打掃日期等情，已據被告丁○○、甲○○分別
      於原審審理時坦承在卷（見原審九十五年一月十日審判筆
      錄第七頁、九十四年十二月六日審判筆錄第五三至五四頁
      ），核與被告丁○○於調查局調查時之陳述（見調查卷第
      五頁）情節相符，並經證人黨張和妹、林金鳳、柯碧雲、
      張卓玉紅、林王險、朱戴青、施秋菊、段黃惠、尤劉元娘
      分別於調查局調查時（見調查卷第四三至四四頁、四五至
      四六頁、二四至二五頁、二十至二一頁、三六至三九頁、
      十四至十六頁）及檢察官偵查時陳證屬實（見他字卷第五
      二至五四頁、五四至五六頁、七十至七二頁、五六至五八
      頁），雖上開證人嗣於原審審理時改稱有在工人點檢簿表
      定時間打掃環境云云，惟其等於原審審理時之時間既已距
      案發時點較為久遠，當以在調查局調查時及檢察官偵查時
      之記憶較為清晰，況被告丁○○於調查局調查時及原審審
      理時既已自陳工人點檢簿上之日期並非實際打掃日期，證
      人實際打掃日期其並不清楚等語明確，已如前述，顯見證
      人嗣於原審審理時翻異前供，要係臨訟迴護被告甲○○、
      丙○○、丁○○之詞，當無可採，足認被告丁○○及甲○○所製作之工人點檢簿已有不實之處。
（二）其次，被告甲○○、丙○○、丁○○故意隱匿需以義工隊
      成員名義充作臨時僱工向永康市公所申請辦理「加強街道
      揚塵洗掃計畫」環境清潔整頓工作之臨時單工工資，由被
      告甲○○、黃雲祥指示被告丙○○以義工隊成員名義報領
      工資，經丙○○指示丁○○後，由被告丁○○向戴邱梅妹
      、黨張和妹、林金鳳、余菊妹、柯碧雲、方陳阿花、潘清
      簡、張卓玉紅、林王險、朱戴青、施秋菊、羅徐月英、段
      黃惠、尤劉元娘等人佯稱要發放物品、購買清潔用品或替
      社區發展協會申請經費為由等情，利用戴邱梅妹、黨張和
      妹、林金鳳、余菊妹、柯碧雲、方陳阿花、潘清簡、張卓
      玉紅、林王險、朱戴青、施秋菊、羅徐月英、段黃惠、尤
      劉元娘等人不識字或未及細看內容之機會，由渠等加蓋個
      人印章在以上開人等之名義，經丁○○所偽造已填載工數
      、單價，金額之不實臨時單工工資收據上，渠等均不知蓋
      章是要以其名義報領工資一節，業據證人黨張和妹、余菊
      妹、柯碧雲、方陳阿花、潘清簡、林王險、朱戴青、羅徐
      月英、段黃惠、尤劉元娘等人於原審審理時到庭陳證屬實
      （見原審九十四年四月二十七日、同年九月六日、同年十
      月十一日、同年十二月六日審判筆錄），證人戴邱梅妹、
      張卓玉紅、施秋菊於檢察官偵查中並陳證：不知蓋印是要
      請領工資等語無訛（見他字卷第一０七至一０九頁反面、
      第五四頁至五六頁反面、第五六頁至五八頁），足見上情
      非虛。另本件申報「加強街道揚塵洗掃計畫」請領補助款
      所檢附之購買清潔用具、飲料、便當單據，其中「添福」
      、「重興」商店部分單據係被告甲○○所提供，「芷福」
      、「世岱」商店部分單據為被告丙○○所提供，前開購買
      打掃工具收據共計一萬三千元及飲料、便當收據共計一萬
      九千五百元，並非係本次「加強街道揚塵洗掃計畫」僱工
      所支出之費用等情，業據被告甲○○、丙○○於原審審理
      時供陳明確（見原審九十五年一月十日審判筆錄第八至九
      頁），核與其二人於檢察官偵訊時陳述之內容相符（見偵
      訊卷第九頁、第二十頁），而被告等人既是以現有義工隊
      成員名義來申報並未實際僱工，自無有因「僱工」而支出
      之費用甚明。另檢附核銷之執行成果照片係環保義工隊平
      日打掃情形，非本次揚塵洗掃計畫之執行相片乙節，亦據
      被告丁○○、甲○○於檢察官偵訊時供述明白（見偵訊卷
      第十九頁反面）。
（三）查被告甲○○、黃雲祥、丙○○所申請之上開「加強街道
      揚塵洗掃計畫」補助款，需檢附領款收據、動支請示單、
      原始憑證及執行成果相片至永康市公所核銷請款，而是否
      准予核發，是由里辦公處就有關僱工人數、天數自行辦理
      完畢後，由永康市公所依其檢具之相關憑證依實報實銷核
      銷等情，業據臺南縣永康市公所以九十三年八月二十四日
      所清字第0930 033766號函敘明在卷可按（見原審卷一第
      一一七頁），且本項補助款之執行，應專款專用並依其「
      加強街道揚塵洗掃計畫」計畫書內容辦理，不得移撥他用
      一節，亦有臺南縣環境保護局九十三年二月三日環衛字第
      0920003280號函明在卷可憑（見原審卷一第八七頁），換
      言之，既需檢具實報實銷，如果未實際執行或執行支出未
      達核准金額，即不能報銷或只能以實際金額報銷，此與該
      筆經費是否本屬年度預算編列之補助無關。而成功里里辦
      公處與社區發展協會環保義工隊間既無僱傭關係存在，工
      人點檢簿及臨時單工工資收據亦為虛偽不實之記載，則被
      告甲○○以不實之臨時單工工資收據、工人點檢簿及非本
      次計畫僱工之支出單據持之向永康市公所申請清潔補助款
      ，自屬以積極之欺罔行為使永康市公所陷於錯誤無訛，而
      被告甲○○、黃雲祥、丙○○領得永康市公所所發給之上
      開補助經費後，並未轉發給上開戴秋梅妹等申請名義人，
      除被告甲○○將二萬元留用充當里辦公處之經費外，餘八
      萬元已於九十年十二月十二日交予丙○○供社區發展協會
      使用，此不僅為被告甲○○、丙○○所不爭執，復有成功
      里辦公處永康鄉農會存摺及成功社區發展協會九十年經費
      收支情形公佈表各一份可稽（見調查卷第六九至七十頁、
      第七十三頁），足證被告甲○○、丙○○係意圖為成功里
      里辦公處及社區發展協會不法所有，將上開補助經費作為
      他用，以供里辦公處及社區發展協會所支出費用之補貼，
      洵無疑義。
（四）此外，復有臺南縣政府以九十一年十二月十九日府環衛字
      第0910194538號函檢送之永康市公所九十年申請辦理成功
      里「加強街道揚塵洗掃計畫」往來公文批示資料乙份（見
      他字卷九至十六頁）、法務部調查局臺南縣調查站以九十
      二年一月八日調勵肅字第09267800210號函檢送之臺南縣
      永康市○○里○○○○○街道揚塵洗掃活動」計劃書及報
      銷相關單據影本乙份（含臺南縣永康市公所支出傳票、費
      用動支請示單、臨時單工工資收據、工人點檢簿等，見他
      字卷第二十至四八頁）及執行成果報銷照片影本（見他字
      卷第一二七至一三一頁）在卷可稽。
三、按刑法之共同正犯，除同謀犯僅以其參與犯罪之謀議為其犯
    罪構成要件外，一般共同正犯，係採客觀主義，以共同實施
    構成犯罪事實之行為為成立要件，共犯相互間，若有共同實
    施犯罪行為之意思，雖祇分擔一部分行為，仍應就全部犯罪
    事實共同負責；又按以自己共同犯罪之意思，事先同謀，而
    由其中一部分人實施犯罪之行為，為共同正犯。又共同實施
    犯罪行為，在合同意思範圍內，相互利用他人之行為，以達
    其犯罪之目的，原不必每一階段均參與，祇須分擔犯罪行為
    之一部，即應對於全部所發生之結果共同負責而共同正犯之
    意思聯絡，不限於事前有所協議，於行為當時，基於相互之
    認識，以共同犯罪之意思參與者，亦無礙於共同正犯之成立
    ，此有最高法院八十九年度臺上字第二五三一號、九十三年
    度臺上字第三三三二號判決意旨可資參照。再者按刑法共同
    正犯係二人以上共同實施犯罪行為者，主觀要件上必須有共
    同犯罪之意思，但意思聯絡不以在實施行為前已存在為必要
    ，事前雖無意思聯絡，而於犯罪實行之中或已實行一部之後
    始發生共同實行之意思者，仍不失為意思之聯絡，而客觀要
    件必須有共同實行行為，亦即必須分擔於犯罪構成要件之行
    為。查被告丙○○、同案被告黃雲祥與被告甲○○間對於利
    用職務上詐取財物、行使、偽造私文書及使公務員登載不實
    之犯行，被告丁○○行使、偽造私文書及使公務員登載不實
    之犯行，被告丙○○、同案被告黃雲祥均知悉被告甲○○係
    以里辦公處名義，由永康市公所向臺南縣政府環境保護局申
    請「加強街道揚塵洗掃計劃」經費補助十萬元，而推由同案
    被告黃雲祥指示被告丙○○再指示被告丁○○製作不實之臨
    時單工工資收據及工人點檢簿，事後由被告丁○○交付被告
    丙○○轉交予同案被告黃雲祥審核後，再推由被告甲○○持
    以行使向永康市公所詐取財物，則被告丙○○、同案被告黃
    雲祥與被告甲○○間對於利用職務上詐取財物、行使、偽造
    私文書及使公務員登載不實間，被告丁○○與上開三人對於
    行使、偽造私文書及使公務員登載不實間，應認係共同正犯
    。
四、綜上所述，本案事證明確，被告甲○○、丙○○利用職務上
    機會詐取財物、偽造、行使私文書及使公務員登載不實之犯
    行，被告丁○○偽造、行使私文書及使公務員登載不實之犯
    行，應可認定。
參、論罪科刑之理由
一、按貪污治罪條例第五條第一項第二款規定之利用職務上之機
    會詐取財物罪，其所謂「利用職務上之機會」，係指假借職
    務上之一切事機，予以利用者而言，其所利用者，職務本身
    固有之事機，固不論矣，尚包括由職務上所衍生之機會，可
    見此規定之重點在於機會，先予說明。
二、按貪污治罪條例公務員於九十五年五月五日修正第二條規定
    ，自九十五年七月一日施行，將原第二條規定：「依據法令
    從事公務之人員，犯本條例之罪者，依本條例處罰；其受公
    務機關委託承辦公務之人，犯本條例之罪者，亦同。」，修
    正為：「公務員犯本條例之罪者，依本條例處斷。」。再者
    刑法第十條第二項對於公務員之定義原規定：「稱公務員者
    ，謂依法令從事於公務之人員。」，修正為：「稱公務員者
    ，謂下列人員：一、依法令服務於國家、地方自治團體所屬
    機關而具有法定職務權限，以及其他依法令從事公共事務，
    而具有法定職務權限者。二、受國家、地方自治團體所屬機
    關依法委託，從事與委託機關權限有關之公共事務者。」。
    故而貪污治罪條例第二條規定犯罪主體公務員之定義，自應
    回歸修正後刑法第十條第二項公務員定義而為認定。查被告
    甲○○係永康市成功里里長，平時受市長之指揮監督，辦理
    里內公務及上級交辦事項，自應認係依法令服務於地方自治
    團體而具有法定職務權限之公務員。被告甲○○上開持偽造
    之臨時單工工資收據、工人點檢簿、購買打掃工具收據及飲
    料、便當收據、動支請示單及執行成果照片等，持向永康市
    公所請領上開臺南縣政府環境保護局已撥入該市公所之預算
    補助款十萬元，致使永康市公所誤認於上開時間確有戴邱梅
    妹、黨張和妹、林金鳳、余菊妹、柯碧雲、方陳阿花、潘清
    簡、張卓玉紅、林王險、朱戴青、施秋菊、羅徐月英、段黃
    惠、尤劉元娘、劉南進、凌莊春、丁○○等人確有於上開時
    日從事「加強街道揚塵洗掃計畫」環境清潔整頓工作，而陷
    於錯誤，經永康市公所不知情之承辦職員，依上開憑證核銷
    並登載於職務上所掌之支出傳票後，於九十年十二月十一日
    如數撥付款項十萬元，核其所為，係犯貪污治罪條例第五條
    第一項第二款之利用職務上機會詐取財物罪。被告丙○○及
    同案被告黃雲祥雖非依據法令從事公務之人員，但與依據法
    令從事公務之被告甲○○共犯貪污罪，依貪污治罪條例第三
    條之規定，亦依該條例處斷，此為非公務員犯本條例規定貪
    污罪主體之身分規定。
三、被告等人於前揭時間，取得以戴邱梅妹等人名義製作不實之
    臨時單工工資收據，憑以製作不實之工人點檢簿，再檢具不
    實之領款收據、動支請示單、原始憑證及執行成果照片等，
    向永康市公所詐取前述補助款項，經市公所不知情承辦職員
    依上開憑證核銷並登載於職務上所掌之支出傳票等情，已另
    犯刑法第二百十四條明知不實之事項使公務員登載於職務上
    所掌公文書罪之間接正犯及同法第二百十六條、第二百十條
    行使偽造私文書罪，其等所犯偽造私文書之低度行為，為行
    使之高度行為所吸收，不復另論。而此部分法條，公訴人雖
    漏未論及，惟因於起訴書之犯罪事實，業已記載明確，並與
    前開論罪部分有牽連犯裁判上一罪關係，本院自得一併審理
    ，併此敘明。
四、被告丙○○、同案被告黃雲祥與被告甲○○間對於利用職務
    上詐取財物、行使偽造私文書及使公務員登載不實間，被告
    丁○○與上開三人對於行使偽造私文書及使公務員登載不實
    間，應認係共同正犯。
五、查刑法業以中華民國九十四年二月二日總統華總一義字第09
    400014901號令修正公布第1～3、5、10、11、15、16 、19
    、25～27、第四章章名、28～31、33～38、40～42、46、47
    、49、51、55、57～59、61～65、67、68、74～80、83～
    90、91-1、93、96、98、99、157、182 、220、2 22、225
    、229- 1、231、231-1、296-1、297、315-1、315-2、316
    、341、343條條文；增訂第40-1、75-1條條文；刪除第56、
    81、94、97、267、322、327、331、340、345、350條條文
    ；並自九十五年七月一日施行。
（一）修正前刑法第28條規定：二人以上共同實施犯罪之行為者
      ，皆為正犯。修正後規定為：二人以上共同實行犯罪之行
      為者，皆為正犯。刑法第47條原規定：受有期徒刑之執行
      完畢或受無期徒刑或有期徒刑一部之執行而赦免後，五年
      以內再犯有期徒刑以上之罪者，為累犯，加重本刑至二分
      之一，修正後變更為第1項規定：受徒刑之執行完畢，或
      一部之執行赦免後，五年以內故意再犯有期徒刑以上之罪
      者，為累犯，加重本刑至二分之一。增訂第2項規定；第
      九十八條第二項關於強制工作而免其刑之執行者，於受強
      制工作處分之執行完畢或一部之執行而免除者，五年以內
      故意再犯有期徒刑以上之罪者，以累犯論。本件被告甲○○、丙○○、丁○○等人行為後，上開法條雖有修正或增
      訂，惟仍應以被告行為時之刑法第28條、第47條規定論處
      。
（二）其中刪除刑法第五十五條後段牽連犯之規定，故而刑法修
      正後，原屬牽連犯之數個行為，依新法應數罪併罰，比較
      修正前之規定，可依裁判上一罪論處，顯然修正前之規定
      有利被告，如仍依修正後之規定，對於被告極為不利，從
      而，解釋上對於刑法第二條之解釋，應包括此種影響罪刑
      加重之規定（臺灣高等法院暨所屬法院因應新修正刑法施
      行座談會第九案結論參照），被告甲○○、丙○○、丁○○行為後法律有變更，依刑法第二條第一項前段規定，自
      應適用行為時即修正前第五十五條後段牽連犯之規定。再
      按刑法上之牽連犯，係指行為人意念中祇欲犯某罪，而其
      實施犯罪之方法，或實施犯罪之結果，觸犯目的行為以外
      之其他罪名而言。換言之，必以犯一罪之方法行為犯他罪
      ，或以犯一罪之結果行為犯他罪，方有牽連關係可言。其
      數罪間有無方法或結果行為與目的行為之牽連關係存在，
      並應參酌行為時客觀之事實以為決定，亦即在客觀上認其
      方法或結果行為，與犯罪之目的行為，有不可分離之直接
      密切關係者，始克成立（最高法院九十三年度台上字第二
      二七０號判決意旨參照）。查被告甲○○、丙○○所犯上
      開行使偽造私文書及使公務員登載不實之犯行係為遂行主
      要犯利用職務上詐取財物之目的，而被告丁○○行使偽造
      私文書之手段，而結果犯使公務員登載不實之犯行，而均
      有與上述目的；結果實有不可分離之直接密切關係，應有
      方法、目的或手段、結果之牽連關係，被告甲○○、丙○○應依牽連犯之規定從一重之貪污治罪條例之利用職務上
      之機會，詐欺取財罪論處，被告丁○○應論以行使偽造私
      文書罪論處。
六、惟貪污治罪條例第八條第二項所稱之在偵查中自白，係指被
    告對自己犯罪事實之全部或一部為供述者而言，其所供述者
    ，不必限於與犯罪構成要件該當之事實，即除供述構成要件
    該當事實之外，另外主張阻卻違法事由或阻卻責任事由，仍
    不失為自白。又依貪污治罪條例第八條第二項規定：「犯第
    四條至第六條之罪，在偵查中自白，如有所得並自動繳交全
    部所得財物者，減輕其刑；因而查獲其他共犯者，減輕或免
    除其刑」，察其意旨，顯見犯該法第四條至第六條之罪而有
    所得者，除在偵查中自白外，尚須具備自動繳交全部所得財
    物之要件，始能依該項規定減輕其刑，若無犯罪所得，因其
    本無所得，自不生應否具備該要件之問題，僅在偵查中自白
    ，即有上開規定之適用，至於被告事後在法院審理時否認犯
    罪，惟係被告正當防禦權之行使，尚不得遽以認定被告非於
    偵查中自白，而被告甲○○、丙○○及同案被告黃雲祥所為
    僅為第三人不法之所有，無證據證明其本身有所得，被告甲○○、丙○○復在偵查中自白上開之犯行，符合貪污治罪條
    例第八條第二項減輕其刑之規定，應依法減輕之。
七、再按刑法第五十九條規定，犯罪之情狀可憫恕者，得酌量減
    輕其刑，同法第五十七條規定，科刑時應審酌一切情狀，尤
    應注意所列事項 (共十款)為科刑重輕之標準，兩條適用上
    固有區別，惟所謂「犯罪之情狀」與「一切情形」云云，並
    非有截然不同之領域，於裁判上酌減其刑時，應就犯罪一切
    情狀 (包括第五十七條所列舉之十款事項），予以全盤考量
    ，審酌其犯罪有無可憫恕之事由（即判例所稱有特殊之原因
    與環境等等，在客觀上足以引起一般同情，以及宣告法定低
    度刑，是否猶嫌過重），以為判斷。故適用第五十九條酌量
    減輕其刑時，並不排除第五十七條所列舉十款事由之審酌，
    惟其程度應達於確可憫恕，始可予以酌減（最高法院七十年
    度第六次刑事庭會議決議參照）。查被告甲○○、丙○○本
    案的目的在於為意圖為成功里辦公處及社區發展協會，並解
    決經費短絀之困境，所詐欺金額不多，事後態度良好，且於
    本案並非圖謀不法己利，其犯罪情狀實堪憫恕，並依刑法第
    五十九條規定，就被告甲○○、丙○○部分減輕其刑並遞減
    之。
八、被告丁○○所犯偽造私文書之低度行為雖係在九十年八月九
    日以前，惟其高度行為之完成係在九十年八月九日以後之九
    十年十一間，查被告丁○○（原名顏文通）前有竊盜、傷害
    等前段，最近一次於九十年間，因犯竊盜罪，經臺灣臺南地
    方法院判處有期徒刑三月，而於九十年八月九日易科罰金執
    行完畢，此有臺灣高等法院被告前案紀錄表在卷可稽，其於
    刑之執行完畢後五年內，再犯本件最重本刑有期徒刑以上之
    罪，仍應論以累犯，並依刑法第四十七條規定加重其刑。
肆、撤銷改判之理由
一、原審以被告甲○○、丙○○、丁○○罪證明確，因予論罪科
    刑，固非無見，惟查：
（一）原判決認定被告丁○○與被告甲○○、丙○○係犯貪污治
      罪條例第五條第一項第二款之利用職務上之機會詐取財物
      罪，實有未合（詳後所述）。
（二）原判決對於被告甲○○、丙○○部分在偵查中自白上開之
      犯行，未適用貪污治罪條例第八條第二項減輕其刑之規定
      ，並有未合。
（三）被告甲○○、丙○○係為意圖為第三人不法之所有，並無
      犯罪所得，因其本無所得，自不必依貪污治罪條例第十條
      第一項、第二項規定諭知「犯罪所得新臺幣壹拾萬元應予
      追繳，並發還被害人臺南縣永康市公所，如全部或一部無
      法追繳時，應以其財產抵償之。」，原判決為上開諭知，
      亦有未洽。
（四）原判決對於被告丁○○所犯上開罪名，其偽造私文書之低
      度行為雖未構成累犯，惟行使偽造之私文書之高度行為及
      結果行為所犯使公務員登載不實罪之完成，應構成累犯，
      原判決未對被告丁○○論以累犯，應有未當。
（五）原判決對於被告甲○○、丙○○、丁○○所犯上開明知不
      實之事項使公務員登載於職務上所掌公文書罪及行使偽造
      私文書罪，認定係出於一行為而觸犯數罪名之想像競合犯
      ，與本院所認定係牽連犯，亦有未當。
（六）原判決未論及被告丙○○、同案被告黃雲祥與被告甲○○
      間對於利用職務上詐取財物、行使偽造私文書及使公務員
      登載不實間，被告丁○○與上開三人對於行使偽造私文書
      及使公務員登載不實間，應係共同正犯，實有未洽。
二、依上所陳，被告等三人上訴意旨否認有何上開之犯行，經查
    均屬無據，雖非可取，惟原判決既有上述可議之處，自應由
    本院將原判決關於被告等三人部分予以撤銷改判，以期適法
    。爰審酌被告甲○○、丙○○係因里辦公處及社區發展協會
    經費短絀，因政府有上開類似常態預算之補助規定，然為便
    宜行事致罹重典，因念一時失慮、其所得財物不多、且自己
    並無所得，被告丁○○係為配合籌措社區發展協會經費，依
    指示而偽造私文書，暨被告三人犯罪之動機、手段、目的及
    犯罪後之態度均屬良好等一切情狀，分別量處如主文第二項
    至第四項所示之刑，並就被告甲○○、丙○○部分依法各宣
    告褫奪公權二年，以資懲儆。
三、末查被告甲○○、丙○○均未曾受有期徒刑以上刑之宣告，
    有臺灣高等法院被告全國前案紀錄表在卷可查，而被告甲○○係成功里里長，面對經費不足，有其服務里民工作上之壓
    力；而被告丙○○係社區發展協會總幹事，自有服務社區民
    眾之需要，且本案均非圖謀己利，經此偵審教訓，應知所警
    惕，應無再犯之虞，本院因認渠等所宣告之刑，以暫不執行
    為適當，併對被告甲○○、丙○○均諭知緩刑五年，以勵自
    新。
乙、不另為無罪諭知之部分：
一、公訴意旨另以：甲○○係臺南縣永康市成功里里長，平時受
    市長之指揮監督，辦理里內公務及上級交辦事項，為依據法
    令從事公務之人員。黃雲祥（業已於九十四年二月九日死亡
    ，另為公訴不受理）、丙○○及丁○○等三人則分別係成功
    里成功社區發展協會理事長、總幹事及環保義工隊隊長。甲○○因其職務上得以里辦公處名義申請補助款，而於九十年
    五月十八日透過臺南縣永康市公所向臺南縣政府環境保護局
    申請「加強街道揚塵洗掃計畫」經費補助，經臺南縣政府環
    境保護局於九十年六月十一日同意補助十萬元並撥款由永康
    市公所納入預算後，因成功里里辦公處及成功社區發展協會
    經費短絀，甲○○竟與黃雲祥、丙○○、丁○○於九十年六
    月間，共同基於意圖為成功里里辦公處及社區發展協會不法
    所有之犯意聯絡，利用甲○○其職務上得依前開「加強街道
    揚塵洗掃計畫」檢具相關憑證實報實銷請領補助款之機會，
    均明知成功里里辦公處從未僱用戴邱梅妹、黨張和妹、林金
    鳳、余菊妹、柯碧雲、方陳阿花、潘清簡、張卓玉紅、林王
    險、朱戴青、施秋菊、羅徐月英、段黃惠、尤劉元娘、劉南
    進等十五位成功社區發展協會環保義工隊隊員及凌莊春為臨
    時單工打掃街道，竟共同基於明知不實之事項而使公務員登
    載於職務上所掌公文書及偽造私文書之犯意聯絡，利用前開
    環保義工隊隊員及凌莊春有在某些時段義務打掃該里環境之
    機會，故意隱匿需以義工隊成員名義充作臨時僱工向永康市
    公所申請辦理「加強街道揚塵洗掃計畫」環境清潔整頓工作
    之臨時單工工資，由甲○○、黃雲祥指示丙○○以義工隊成
    員名義報領工資，再由丙○○指示丁○○向戴邱梅妹、黨張
    和妹、林金鳳、余菊妹、柯碧雲、方陳阿花、潘清簡、張卓
    玉紅、林王險、朱戴青、施秋菊、羅徐月英、段黃惠、尤劉
    元娘等人佯稱要發放物品、購買清潔用品或替社區發展協會
    申請經費為由云云，利用戴邱梅妹、黨張和妹、林金鳳、余
    菊妹、柯碧雲、方陳阿花、潘清簡、張卓玉紅、林王險、朱
    戴青、施秋菊、羅徐月英、段黃惠、尤劉元娘等人不識字或
    未及細看內容之機會，由渠等加蓋個人印章在以上開人等之
    名義，經丁○○所偽造已填載工數、單價，金額之不實臨時
    單工工資收據上，致事後永康市公所乃據此核發扣繳憑單於
    戴邱梅妹、黨張和妹、林金鳳、余菊妹、柯碧雲、方陳阿花
    、潘清簡、張卓玉紅、林王險、朱戴青、施秋菊、羅徐月英
    、段黃惠、尤劉元娘，而使渠等有受追繳稅捐之危險，而足
    生損害。另丁○○亦列名為臨時單工報領工資，每人工資四
    千元，共十五人總計六萬元，丁○○並製作日期不實之工人
    點檢簿（即七月一日、七日、十四日、二十一日、二十八日
    由丁○○、戴邱梅妹、黨張和妹、林金鳳、余菊妹；八月四
    日、十一日、十八日、二十五日、三十一日由柯碧雲、方陳
    阿花、潘清簡、張卓玉紅、林王險；九月一日、八日、十五
    日、二十二日、二十九日由朱戴青、施秋菊、羅徐月英、段
    黃惠、尤劉元娘從事街道揚塵洗掃清潔整理），連同臨時單
    工工資收據交予丙○○，經丙○○交由黃雲祥審查認可後轉
    交甲○○。因尚缺二位臨時單工名額無法足額報銷，甲○○
    在徵得劉南進（甲○○女婿）、凌莊春（甲○○配偶）同意
    後，亦將其二人名義填載入上開不實之臨時單工工資收據（
    每人工資四千元並加蓋印章，連同前開十五人總計六萬八千
    元）及工人點檢簿內（即九月一日、八日、十五日、二十二
    日、二十九日該欄項），並連同其本人及丙○○提供非因本
    計畫僱工打掃街道所支出之購買打掃工具收據共計一萬三千
    元及飲料、便當收據共計一萬九千五百元，由甲○○於九十
    年十一月間，以上開不實之臨時單工工資收據、工人點檢簿
    、購買打掃工具收據及飲料、便當收據、動支請示單及執行
    成果照片等，持向永康市公所請領上開臺南縣政府環境保護
    局已撥入該市公所之預算補助款十萬元，致使永康市公所誤
    認於上開時間確有戴邱梅妹、黨張和妹、林金鳳、余菊妹、
    柯碧雲、方陳阿花、潘清簡、張卓玉紅、林王險、朱戴青、
    施秋菊、羅徐月英、段黃惠、尤劉元娘、劉南進、凌莊春、
    丁○○等人確有於上開時日從事「加強街道揚塵洗掃計畫」
    環境清潔整頓工作，而陷於錯誤，經市公所承辦職員依上開
    憑證核銷並登載於職務上所掌之支出傳票後，於九十年十二
    月十一日如數撥付款項十萬元。迨甲○○取得上開款項後，
    除將二萬元留用充當里辦公處之經費外，餘八萬元於九十年
    十二月十二日交予丙○○供社區發展協會使用。因認被告丁○○共同涉犯有貪污治罪條例第五條第二款利用職務上行為
    詐取財物罪嫌云云。
二、按犯罪事實應依證據認定之，無證據不得認定犯罪事實；又
    不能證明被告犯罪者，應諭知無罪之判決，刑事訴訟法第15
    4條第2項、第301條第1項分別定有明文。而認定犯罪事實所
    憑之證據，雖不以直接證據為限，間接證據亦包括在內，然
    無論直接或間接證據，其為訴訟上之證明，須於通常一般之
    人均不致有所懷疑，而得確信其為真實之程度者，始得據為
    有罪之認定，倘其證明尚未達到此一程度，而有合理之懷疑
    存在，致使無從形成有罪之確信，根據罪疑唯輕、罪疑為有
    利被告之原則，即不得遽為不利被告之認定，最高法院76年
    臺上字第4986號著有判例可參。次按刑事訴訟法第161條第1
    項規定：檢察官就被告犯罪事實，應負舉證責任，並指出證
    明之方法。因此，檢察官對於起訴之犯罪事實，應負提出證
    據及說服之實質舉證責任。倘其所提出之證據，不足為被告
    有罪之積極證明，或其指出證明之方法，無從說服法院以形
    成被告有罪之心證，基於無罪推定之原則，自應為被告無罪
    判決之諭知，最高法院92年臺上字第128號亦著有判例可參
    照。且犯罪事實之認定，應憑真實之證據，倘證據是否真實
    尚欠明確，自難以擬制推測之方法，為其判斷之基礎；而認
    定犯罪事實之證據係指足以認定被告確有犯罪行為之積極證
    據而言，該項證據自須適合於被告犯罪事實之認定，始得採
    為斷罪資料。
三、經查：
（一）公訴人認被告丁○○涉犯有貪污治罪條例第五條第二款詐
      取財物罪嫌者，無非以永康市成功里辦公處於九十年七月
      至九月間，並未僱用環保義工隊成員為臨時單工打掃街道
      ，而以不實之臨時單工工資收據、工人檢點簿、購買打掃
      工具收據及飲料、便當收據，持向永康市公所請領臺南縣
      環境保護局補助款十萬元，而被告丁○○與被告甲○○、
      丙○○及同案被告劉雲祥間，有犯意聯絡及行為分擔云云
      為主要論據。
（二）按貪污治罪條例第五條第一項第二款利用職務上之機會、
      詐取財物罪，乃刑法詐欺罪之特別規定，應以公務員有為
      自己或第三人不法所有意圖之主觀犯意存在，並表現於外
      ，在客觀上假借或有利用職務上可乘之一切事機，以欺罔
      手段，而使相對人陷於錯誤而交付財物，以遂其獲取不法
      所有犯意之目的者為構成要件。
（三）經查被告丁○○於臺南縣調查站時供述：「（臺南縣環保
      局九十年『加強街道揚塵洗掃計畫』補助永康市成功里之
      經過詳情如何？）當時是由永康市成功里長甲○○向永康
      市公所提出計畫，由公所轉呈臺南縣政府申請，經臺南縣
      政府同意補助十萬元，後來大約在六月成功社區發展協會
      總幹事丙○○告訴我，補助費十萬元已經下來，叫我製作
      臨時單工工資收據及點工表以便申請單工工資總計六萬八
      千元。」、「（丙○○如何指示你製作臨時單工工資收據
      及點工表？）丙○○知道縣府補助費公文下來後，就告訴
      我其中六萬八千元將用於聘雇臨時單工打掃街道，工資一
      人一天八百元，並要求我將六萬八千元平均分配在九十年
      七、八、九三個月，由義工隊員充當人頭來製作臨時單工
      工資收據及點工表，我製作完就交給丙○○由他處理。」
      （見調查卷第四頁背面至六頁）；而於偵查中供稱：「（
      提示本案臨時單工收據及工人點檢簿，是你製作的？）是
      我做的。因丙○○在發展協會理事長黃雲祥辦公室，告訴
      我，甲○○與他已說好了，將八萬元留在發展協會，要我
      找義工隊隊員當人頭，製作工資報表。」（見他字一０五
      六號卷第一一五頁背面）、「（工人點檢簿上日期是誰告
      知填載？）丙○○。」、「本件申報工資部份，是黃雲祥
      交代我及丙○○去辦理的。」、「（黃雲祥要求你以義工
      隊報領工資？）黃雲祥透過丙○○來告訴我的。」（見偵
      字三六三六號卷第十九頁背面、二二、二七至二八頁）等
      語，足見被告丁○○係由同案被告黃雲祥指示被告丙○○
      後，再由被告黃雲祥指示被告丁○○製作不實之臨時單工
      工資收據及工人點檢簿等，而由被告丙○○所告知係為核
      銷社區發展協會之經費。而被告丙○○於偵查中供述：「
      本件以義工隊報領工資部份，黃雲祥知道，黃某要我按規
      定填具工資表、點檢簿、收據來報支，但沒實際僱工。」
      （見偵字三六三六號卷第二七頁）、「（九十年間是否曾
      透過里長甲○○向台南縣環保局請領「加強街道揚塵洗掃
      計畫」補助款？詳情如何？）是的，不過我只知道當時是
      由永康市成功里里長甲○○向永康市公所提出計畫，由公
      所轉台南縣政府申請，經台南縣政府同意補助新台幣（下
      同）十萬元，後來約在六月間甲○○告訴我，需要製作臨
      時單工工資收據及工人點檢簿等文件，以便申領補助費中
      相關之臨時單工薪資六萬八千元，我才交代丁○○儘速製
      作相關文件資料。」、「（前揭臨時單工工資收
      據及工人點檢簿等文件，係由何人製作？你如何指示其製
      作？）均由丁○○製作，我並要求丁○○須向社區環保義
      工隊成員表明，日後核撥下來薪資六萬八千元是要作為發
      展協會統籌運用款，必須事先徵得義工隊隊員同意，才可
      蓋用彼等私章製作薪資收據，至於義工隊人頭隊員及工人
      點檢簿上所載出勤時間都是丁○○決定，在丁○○製作完
      成工資收據及工人點檢簿後，再交由我轉呈里辦公處依相
      關規定核銷撥款。」（見調查卷第一頁背面至二頁）等語
      ，而被告甲○○於偵查中亦稱：「當初經費撥給里辦公室
      ，而社區發展協會有義工，因此社區發展協會欠缺經費，
      才請丙○○製作收據申請補助款。」等語（見偵三六三六
      號卷第八頁背面），益見被告丙○○指示被告丁○○者，
      僅係在於製造不實臨時單工工資收據、工人點檢簿等以供
      社區發展協會申請經費，故而被告丁○○尚無法知悉上開
      偽造之臨時單工工資收、工人點檢簿等，係為提供向永康
      市公所據以申請「加強街道揚塵洗掃計劃」之經費補助，
      而被告丁○○亦無認識申請該項經費補助，係應由被告甲○○利用其職務上之機會，而客觀上向永康市公所施以詐
      術之行為，故而應認被告丁○○主觀上並無意圖不法之所
      有，且無法證明其與被告甲○○、丙○○及同案被告黃雲
      祥間，對於主觀上有何意圖不法所有之犯意聯絡，是尚無
      法以被告丁○○偽造上開臨時單工工資收據、工人點檢簿
      等遽認被告丁○○係為詐取上開經費補助所為，故而並無
      證據足以證明被告丁○○有何為自己或第三人不法所有之
      意圖，並被告甲○○、丙○○及同案被告黃雲祥間就上開
      犯行有何犯意聯絡，尚難僅以被告等有為前揭不實之私文
      書等行為，即認被告丁○○共同涉犯利用職務上詐取財物
      罪，惟公訴意旨此部分與被告丁○○前揭論罪科刑部分之
      罪，互有方法、目的之牽連關係，屬裁判上一罪，爰對此
      部分不另為無罪之諭知。
丙、適用之法律
一、刑事訴訟法第三百六十九條第一項前段、第三百六十四條、
    第二百九十九條第一項前段。
二、貪污治罪條例第二條前段、第五條第一項第二款、第八條第
    二項、第十七條。
三、修正前刑法第二十八條、第四十七條、第五十五條後段、現
    行刑法第二條第一項、第十一條前段、第二百十六條、第二
    百十條、第二百十四條、第五十九條、第七十四條第一項第
    一款、第三十七條第二項。
四、罰金罰鍰提高標準條例第一條前段。
本案經檢察官邱克斌到庭執行職務。
中    華    民    國    95    年     9    月     14    日
                  刑事第二庭    審判長法  官  葉居正
                                      法  官  李文福
                                      法  官  吳森豐
以上正本證明與原本無異。
如不服本判決，應於收受本判決後十日內向本院提出上訴書狀。
其未敘述上訴理由者並得於提起上訴後十日內向本院補提理由書
狀（均須按他造當事人之人數附繕本）「切勿逕送上級法院」。
                                      書記官  李梅菊
中    華    民    國    95    年    9     月    19    日
附錄法條：
貪污治罪條例第5條第1項第2款
  有下列行為之一者，處7年以上有期徒刑，得併科新台幣6千萬
  元以下罰金：
  二 、 利用職務上之機會，詐取財物者。
貪污治罪條例第10條第1項、第2項
  犯第 4 條至第 6 條之罪者，其所得財物，應予追繳，並依其
  情節分別沒收或發還被害人。
  前項財物之全部或一部無法追繳時，應追徵其價額，或以其財
  產抵償之。
貪污治罪條例第17條
  犯本條例之罪，宣告有期徒刑以上之刑者，並宣告遞奪公權。
中華民國刑法第210條(偽造變造私文書罪)
  偽造、變造私文書，足以生損害於公眾或他人者，處 5 年以下
  有期徒刑。
中華民國刑法第214條(使公務員登載不實罪)
  明知為不實之事項，而使公務員登載於職務上所掌之公文書，
  足以生損害於公眾或他人者，處3年以下有期徒刑、拘役或500
  元以下罰金。
中華民國刑法第216條(行使偽造變造或登載不實之文書罪)
  行使第 210 條至第 215 條之文書者，依偽造、變造文書或登
  載不實事項或使登載不實事項之規定處斷。


司法院資訊處製作；財團法人民間司法改革基金會備份。
